【裁判字號】    98,行商訴,148
【裁判日期】    981224
【裁判案由】    商標廢止
【裁判全文】
智慧財產法院行政判決
                                   98年度行商訴字第148號
                                民國98年12月3日辯論終結
原      告  鼎創達股份有限公司
代  表  人  郭佩芝
                    送達代收人  倪其才
                    平東路1 段177 之1 號9 樓
訴訟代理人  陳彥勳律師
            王師凱律師
            陳皓芸律師
被      告  經濟部智慧財產局
代  表  人  王美花（局長）
訴訟代理人  張雅惠
            陳盈竹
參  加  人  傅恩媛
上列當事人間因商標廢止事件，原告不服經濟部中華民國98年5
月20日經訴字第09806112630 號訴願決定，提起行政訴訟，並經
本院裁定命參加人獨立參加本件訴訟，判決如下：
    主  文
原告之訴駁回。
訴訟費用由原告負擔。
    事實及理由
一、事實概要：
    原告( 更名前為大霸電子股份有限公司) 前於民國86年2 月
    27日以「大霸電子股份有限公司標章」(97 年9 月24日獲准
    變更商標名稱為「鼎創達股份有限公司標章」) 商標，指定
    使用於當時商標法施行細則第49條所定商品及服務分類表第
    9 類之「光碟、印表機、列表機、磁碟機、磁光碟、電腦滑
    鼠、電話機、數據機、答話機、電話答錄機、電話傳真機、
    影音傳真機、電話對講機、電話交換機、電子交換機、無線
    電話機、傳真對講機、汽車電話機、自動分機交換機、彩色
    影像光纖通訊機、電子衛星通訊處理機、電視遙控會談裝置
    、天線、衛星導航器、定向導航器、電話按鍵盤、無線電呼
    叫器、電話記憶撥號器、調頻訊號產生器、數位至類比及類
    比至數位轉換器、無線電中繼發射機及接收機、線圈」商品
    ，向被告(88 年1 月26日改制前為中央標準局) 申請註冊，
    經被告審查，核准列為註冊第790591號商標。嗣參加人傅恩
    媛以該商標於註冊後就其指定使用商品中之「電話機、答話
    機、電話答錄機、電話傳真機、影音傳真機、電話對講機、
    電話交換機、電子交換機、無線電話機、無線電呼叫器、傳
    真對講機、汽車電話機、自動分機交換機、彩色影像光纖通
    訊機、電子衛星通訊處理機、電視遙控會談裝置」共16項商
    品有商標法第57條第1 項第2 款規定之情事，於96年2 月8
    日向被告申請廢止該等商品之註冊。經被告審查，認依原告
    所提證據資料，固堪認其有使用系爭商標於前揭參加人所申
    請廢止16項商品中之「電話機、無線電話機、汽車電話機」
    等3 項商品之事實，惟其餘13項商品因原告未能提出使用系
    爭商標之相關證據，於98年2 月3 日以中台廢字第L0096003
    7 號商標廢止處分書為系爭商標指定使用於「答話機、電話
    答錄機、電話傳真機、影音傳真機、電話對講機、電話交換
    機、電子交換機、傳真對講機、自動分機交換機、彩色影像
    光纖通訊機、電子衛星通訊處理機、電視遙控會談裝置、無
    線電呼叫器」等13項商品之註冊應予廢止之處分。原告不服
    ，提起訴願，亦為經濟部於98年5 月20日以經訴字第098061
    12630 號訴願書為訴願駁回之決定，原告不服，提起本件行
    政訴訟。本院認本件判決之結果，將影響參加人之權利或法
    律上之利益，依職權命參加人獨立參加本件訴訟。
二、原告起訴聲明請求訴願決定及原處分關於廢止「第00790591
    號『鼎創達股份有限公司標章』商標指定使用於『電話傳真
    機』商品註冊」部分均撤銷，並主張如下：
(一)原告身為本技術領域之專業廠商，於此強調前揭被廢止之13
    項商品中之「電話傳真機」幾乎完全是與「電話機」商品搭
    配使用，即目前市場上幾乎沒有只具傳真功能之「電話傳真
    機」商品，一般消費者亦不可能去購買只具傳真功能之「電
    話傳真機」商品，因「電話機」商品本就是利用有線方式收
    發「語音」資料，而「電話傳真機」商品也是利用有線方式
    收發「書面」資料，以通訊工程而言，二者無論在功能、目
    的及用途上均可視為相同，亦即均係使用固網（有線方式）
    中之一通訊線以達成通訊效果，只是選擇收發「語音」資料
    或「書面」資料不同而已，故目前3C電子產品之連鎖店中，
    常見有各廠牌之「二機一體之電話機」商品及「三機一體之
    多功能傳真機」商品，其中，該「二機一體之電話機」商品
    係一台機器上同時兼具「電話」及「傳真」兩種功能，可隨
    使用需要而選擇切換「電話」或「傳真」通訊功能，藉由上
    述「二機一體之電話機」商品，足證若原告確實有將系爭商
    標使用在「電話機」及被告已認為相同概念之「無線電話機
    、汽車電話機」商品上，則同理也應認為原告確實有將系爭
    商標使用在與「電話機」相同概念之「電話傳真機」商品上
    ，且觀諸編號「DBFAX960」之手用手冊可知，電話傳真機實
    同時兼具「電話傳真機」與「電話機」之功能，而傳真機與
    電話機又係使用相同電話線路傳遞及轉換電子訊號，差異僅
    在於經處理後之訊號分別以聲音或文字圖案呈現，實無礙於
    傳真機與電話機之通訊交流用途或功能，依被告與訴願決定
    機關所採之「功能、目的及用途」判斷標準，電話傳真機與
    電話機顯屬「相同概念商品」，故訴願機關將「電話傳真機
    」商品與本件被廢止之其餘12項商品混為一談，顯有誤解。
(二)被告認是否使用在「電話傳真機」商品，原告未檢送使用證
    據，亦未聲明有何未使用之正當事由』；惟原告於96年5 月
    29日所提答辯理由書中之證據十四係原告（前身為大霸公司
    ）多年來製造銷售各種型號手機及電話傳真機之相關資料影
    本，其中於「DBFAX-960 」電話傳真機及其包裝箱上皆標示
    有系爭商標；由於手機市場競爭激烈，各型機種及使用功能
    也隨時都在推陳佈新，反而一般「電話傳真機」商品在參加
    人申請廢止日（96年2 月8 日）前3 年內或其中幾乎已淪為
    低階技術且生產利潤微薄之商品，致原告在短期間並未生產
    只具傳真功能之「電話傳真機」商品，故系爭商標在註冊後
    原告確有使用於「電話傳真機」商品上，僅原告因應公司營
    銷策略而未持續地生產「電話傳真機」商品，致難以舉證在
    參加人申請廢止日（96年2 月8 日）前3 年內有使用在「電
    話傳真機」商品上，且「DBFAX-960 」電話傳真機及其包裝
    箱上皆已標示有系爭商標，而且依一般商業模式，證據十四
    之「DBFAX-960 」電話傳真機及其包裝箱上一般並無標日期
    之必要；又一般公司之銷貨收入並無標示商標之必要，反而
    有日期之必要；故訴願決定書中之理由，亦與事實不符。
(三)訴願理由書附件四所提示專利權項目表列，皆是原告曾生產
    製造且使用系爭商標販售的「傳真機」商品之證明，惟數目
    較少，致目前較難以找出如原答辯理由書證據十四的使用證
    據或訴願理由書附件一的銷售證據。再參酌原告於96年5 月
    29日所提答辯理由書中之理由（五）所述，亦即一行動電話
   （手機）已具備「傳簡訊、語音留言、呼叫、上網、傳影像
    、現場視訊連線、衛星定位、電視手機」等多重「可選擇或
    組合」之功能，且該等「多重選擇或組合」功能又完全隨市
    場（消費者）需要或變化而由製造商（如原告）加以整合設
    計，原告實不可能為了能取得系爭商標使用在「答話機、電
    話答錄機、電話對講機、電話交換機、電子交換機、自動分
    機交換機、彩色影像光纖通訊機、電子衛星通訊處理機、電
    視遙控會談裝置、無線電呼叫器」等10項商品上的使用証據
    ，而製造並販賣該等10項商品並標示系爭商標於上。故被告
    既認原告確有將系爭商標使用在「電話機」及相同概念之「
    無線電話機、汽車電話機」商品，則亦應認原告確有將系爭
    商標使用在與「電話機」相同概念之「電話傳真機」商品上
    。
(四)被告及訴願決定機關未就其所稱「相同概念商品」說明其概
    念內容或其法律依據，復未就「電話傳真機」與「電話機」
    於功能、目的及用途上究有何等差異說明理由，又對原告所
    具體指摘：「『電話傳真機』與『電話機』無論就所利用之
    技術原理或商品交易慣例觀之皆應屬相同概念商品」之重要
    攻擊防禦方法亦漏未審酌，被告逕以其主觀臆測，率認「電
    話傳真機」在功能或目的上非屬「無線電話機」、「汽車電
    話機」與「電話機」之相同概念商品而廢止系爭商標就電話
    傳真機部分之註冊，足證原處分與訴願決定顯已違反行政程
    序法第9 條、第96條第1 項第2 款之規定，而有處分理由不
    備之違法恣意專斷情事。且原告成立於68年（更名前原名大
    霸電子股份有限公司，資本總額新臺幣9,400,000,000 元（
    ，為一規模龐大之上市公司，於90年代為手機產品製造業之
    領導廠商，於電子資訊通訊產業享有盛名，系爭商標則係於
    87年1 月1 日獲准註冊，使用迄今業已10餘年之久。本件原
    告為擴大通訊產品之多角化經營，曾投資大量人力物力與時
    間金錢於相關通訊產品之研發及宣傳，除於包含手機、印表
    機、傳真機等電子資訊通訊商品皆擁有諸多專利權外，亦投
    入龐大資金透過網路、廣告傳單等各種媒體以宣傳原告之通
    訊產品，更屢次出國參加知名之資訊通訊展覽。故原告之系
    爭商標之識別性及其所表彰之信譽應業已為相關電子資訊通
    訊產業之事業及消費者所普遍認知，依據被告所公布之「商
    標法第23條第1 項第12款著名商標保護審查基準」第2.1.1
    點就著名商標所為之定義而言。應屬商標法第23條第1 項第
    12款所稱之著名商標。故縱被告廢止系爭商標指定使用於「
    電話傳真機」等商品之註冊，依商標法第23條第1 項第12款
    之規定，他人仍不得以相同或近似於系爭商標之圖樣另行向
    被告申請商標註冊，以免有致相關公眾混淆誤認商品來源之
    虞，或減損系爭商標之識別性或信譽，故被告之廢止處分實
    無任何實益可言。
三、被告答辯聲明請求駁回原告之訴，並抗辯如下：
(一)參加人於96年2 月8 日向被告提出本件廢止申請書，係請求
    廢止系爭商標指定使用商品中之「電話機、答話機、電話答
    錄機、電話傳真機、影音傳真機、電話對講機、電話交換機
    、電子交換機、無線電話機、傳真對講機、汽車電話機、自
    動分機交換機、彩色影像光纖通訊機、電子衛星通訊處理機
    、電視遙控會談裝置、無線電呼叫器」共16項商品之註冊。
    原告於96年5 月29日廢止答辯時檢送證據一至十八，另於97
    年2 月13日廢止補充答辯書檢送證據附件一至四之使用證據
    資料( 詳如前揭各該答辯書末頁證據列表) 。經審酌前揭證
    據資料，其中證據三包括「DB-3080 」型號無線電話機之照
    片、外盒包裝照片、西元2005年6 月8 日貨品名稱為「DB30
    80H 高頻無線電話擴充子機（銀）」之出貨單及發票、西元
    2005年7 月7 日貨品名稱為「DB-3080 數位高頻+ 來電顯示
    （銀）之出貨單及發票等證據資料，係屬系爭商標於參加人
    申請廢止日（96年2 月8 日）前3 年內使用於所指定之「電
    話機」商品，固可認原告有將系爭商標使用在「電話機」及
    相同概念之「無線電話機、汽車電話機」等3 項商品上。惟
    原告前揭歷次答辯所舉證據資料，除證據十四中之「DBFAX-
    960 」電話傳真機及其包裝箱之相片，係屬本件被廢止商品
    中「電話傳真機」商品之使用證據，其餘證據資料均非前揭
    被廢止商品之使用證據資料。而證據十四之「DBFAX-960 」
    電話傳真機及其包裝箱之相片，其上並無標日期，原告於訴
    願程序所舉訴願附件一係屬原告公司91年11月份之銷貨收入
    ，且無揭示系爭商標。此二證據均無法證明原告於參加人申
    請廢止日（96年2 月8 日）前3 年內有將系爭商標使用於所
    指定之「電話傳真機」商品上。綜合原告所舉前揭證據資料
    ，均無從證明原告於參加人申請廢止日（96年2 月8 日）前
    3 年內有將系爭商標使用於所指定商品中之「答話機、電話
    答錄機、電話傳真機、影音傳真機、電話對講機、電話交換
    機、電子交換機、傳真對講機、自動分機交換機、彩色影像
    光纖通訊機、電子衛星通訊處理機、電視遙控會談裝置、無
    線電呼叫器」等13項商品之事實。（經濟部經訴字第098061
    12630 號訴願決定意旨參照）
(二)本件被廢止商品包括「答話機、電話答錄機、電話傳真機、
    影音傳真機、電話對講機、電話交換機、電子交換機、傳真
    對講機、自動分機交換機、彩色影像光纖通訊機、電子衛星
    通訊處理機、電視遙控會談裝置、無線電呼叫器」等13項商
    品，雖前揭商品中有部分商品常與「電話機」商品搭配使用
    ，然前者與後者商品無論在功能、目的及用途上，均屬有別
    ，且與被告所認「電話機」與「無線電話機、汽車電話機」
    為相同概念商品之情形並不相當，尚難比附援引，執此認定
    原告有將系爭商標使用在「答話機、電話答錄機... 」等商
    品之論據。又原告所提訴願理由書附件四之專利權項目表列
    ，亦非系爭商標之使用事證。是原告所訴尚無足採。綜上所
    述，本件依現有資料尚不足以認定原告於參加人申請廢止日
    （96年2 月8 日）前3 年內，有使用系爭商標於所指定商品
    中之「答話機、電話答錄機、電話傳真機、影音傳真機、電
    話對講機、電話交換機、電子交換機、傳真對講機、自動分
    機交換機、彩色影像光纖通訊機、電子衛星通訊處理機、電
    視遙控會談裝置、無線電呼叫器」等13項商品之事實，堪認
    系爭商標有註冊後無正當事由迄未使用或繼續停止使用前揭
    商品已滿3 年之情事，應有商標法第57條第1 項第2 款及第
    4 項規定之適用。
四、參加人傅恩媛經合法通知，未於言詞辯論期日到場，亦未提
    出任何書狀為聲明或陳述。
五、本院之判斷
(一)按商標註冊後，無正當事由迄未使用或繼續停止使用已滿3
    年者，商標專責機關應依職權或據申請廢止其註冊，商標法
    第57條第1 項第2 款定有明文。又廢止之事由僅存在於註冊
    商標所指定使用之部分商品或服務者，得就該部分之商品或
    服務廢止其註冊，復為同條第4 項所明定。而本法所稱商標
    之使用，指為行銷之目的，將商標用於商品、服務或其有關
    之物件，或利用平面圖像、數位影音、電子媒體或其他媒介
    物足以使相關消費者認識其為商標；又商標權人證明其有使
    用之事實，應符合商業交易習慣，同法第6 條及第59條第3
    項亦分別定有明文。經查本件參加人以系爭790591號「大霸
    電子股份有限公司標章」商標於87年1 月1 日獲准註冊( 後
    經變更為「鼎創達股份有限公司標章」) 後，均未發現系爭
    商標使用於「電話機、答話機、電話答錄機、電話傳真機、
    影音傳真機、電話對講機、電話交換機、電子交換機、無線
    電話機、無線電呼叫器、傳真對講機、汽車電話機、自動分
    機交換機、彩色影像光纖通訊機、電子衛星通訊處理機、電
    視遙控會談裝置」等商品上，且參加人訪查系爭商標之相關
    經銷公司及營業場所，受訪者均表示近3 年內無經營販售前
    述相關產品，而向被告申請廢止該等商品之註冊。經被告審
    查，認依原告所提證據資料，堪認其有使用系爭商標於「電
    話機、無線電話機、汽車電話機」等3 項商品之事實，惟其
    餘13項商品因原告未能提出使用系爭商標之相關證據，而以
    中台廢字第L00960037 號商標廢止處分書對於其他13項商品
    之註冊為應予廢止之處分。原告不服，以被廢止之部分商品
    的使用效果可視為廣義之通訊系統，應與未被廢止之「電話
    機、無線電話機、汽車電話機」等3 項商品為相同概念之商
    品為理由，向經濟部提起訴願，亦經該部訴願審議委員會以
    相同之理由駁回原告之訴願。原告不服，起訴請求撤銷被告
    關於「廢止第00790591號『鼎創達股份有限公司標章』商標
    指定使用於『電話傳真機』商品註冊」部分之處分。次查原
    告於申請廢止卷之答辯理由書所提證據十四之照片中，雖有
    「DBFAX-960 」電話傳真機及其包裝箱之相片各一張，但並
    無日期標示，而原告另於訴願程序所舉訴願附件一係屬原告
    公司91年11月份之銷貨收入，其上雖有「FAX 小計」一欄，
    但此均不能證明原告有在申請廢止（96年2 月8 日）前3 年
    內，有使用系爭商標於所指定之「電話傳真機」商品。又查
    原告於本院審理時，亦提不出其他使用證據供本院斟酌，然
    原告所提將系爭商標使用於「電話機」商品上之事實，則為
    被告及參加人所不爭執，故本件爭點應為「電話傳真機」是
    否與「無線電話機、汽車電話機」同為與「電話機」相同概
    念之商品，而可認其亦屬於申請廢止前3 年，原告有使用於
    電話機商品之事實。
(二)原告起訴理由略以「電話傳真機」幾乎完全是與「電話機」
    商品搭配使用，目前市場上幾乎沒有只具傳真功能之「電話
    傳真機」商品，而「電話機」商品本就是利用有線方式收發
    「語音」資料，且「電話傳真機」商品也是利用有線方式收
    發「書面」資料，因此以通訊工程而言，二者無論在功能、
    目的及用途上均可視為相同，也就是均係使用固網（有線方
    式）中之一通訊線以達成通訊效果，只是選擇收發「語音」
    資料或「書面」資料不同而已，又行動電話（手機）已具備
    「傳簡訊、語音留言、呼叫、上網、傳影像、現場視訊連線
    、衛星定位、電視手機」等多重「可選擇或組合」之功能，
    且該等「多重選擇或組合」功能又完全隨市場（消費者）需
    要或變化而由製造商（如原告）加以整合設計，故被告既然
    認為原告確實有將系爭商標使用在「電話機」及相同概念之
    「無線電話機、汽車電話機」商品，則同理至少也應認為商
    標權人確實有將系爭商標使用在與「電話機」相同概念之「
    電話傳真機」商品上云云。惟查隨科技之進步，現時各廠商
    於推出、發展新商品時，常會於商品上增加附屬之功能，而
    其他廠商亦會紛起效尤，於後續產品研發時，除其他廠商已
    附加之功能外，再附加其研發成功之功能。故現時之科技產
    品，多具備多種之功能，否則便會喪失其競爭力，於是市面
    上便出現具備照相功能之「照相手機」、具備PDA 功能之「
    PDA 手機」、強調MP 3功能之「MP3 手機」、具備烘衣功能
    之洗衣機、可收看藍光DVD 之遊戲機等等，惟其本質仍為手
    機、洗衣機、遊戲機，亦即商品應就其原本設計之本質而區
    分其主要功能及附加功能，主要功能係指該商品之本質，即
    去除該本質功能，則該商品即失其原有設計之意義，且若無
    此主要功能，其他附加功能復因主要功能不存在而失所附麗
    。又一般消費者於購買某項產品時，必先以各廠商所生產之
    某項產品之主要功能為前提，而比較各廠商所生產某項產品
    其附加功能之強弱，故若不具備該主要功能之產品，消費者
    即不會將其列入購買選項，以目前市面普及之行動電話（下
    稱手機）為例說明，現時之手機多具備有數位相機之功能，
    亦即「照相手機」，消費者於選購照相手機時，必以該手機
    能收話、發話為前提，然後方比較所附加之相機之功能，若
    今一手機不具備收、發話之功能，其本質上已不能稱之為手
    機，實無法立於同一基礎比較之，亦即「相機」與「手機」
    兩者無法相比較。關於被告及訴願機關均認「無線電話機」
    與「汽車電話機」與「電話機」為相同概念之商品之部分，
    比較無線電話機及車用電話之功能及目的，皆為發話與收話
    並藉以傳遞聲音訊息，故可謂三者間之「主要功能」皆為供
    使用者通話聯繫之用，而其附加功能分別在於行車時使用以
    及於室內不受電話線之限制而於主機訊號範圍內可自由通話
    ，其主要功能皆為相同。惟本件系爭之「電話傳真機」，其
    主要功能應在於傳真書面資料，亦即使書面資料不受空間之
    限制而得自由傳遞，雖以通訊工程而言，兩者均係利用有限
    方式為之，但兩者之功能目的顯有不同，電話傳真機之主要
    功能在於「利用有線方式收發書面資料」，而電話機之功能
    在於「利用有線方式收發語音資料」，而消費者於購買電話
    傳真機時，係著重於其收發書面之功能，而非其收發語音資
    料之功能，蓋電話傳真機之所以具備電話之功能，係因其與
    電話一樣，皆須使用有線方式傳遞訊號，只需於使用模式時
    切換，便可置換成不同之功能，此為設計產品時便利之取向
    ，而增加該產品之競爭性，故通話僅可謂其附加之功能，再
    自一般使用者於其名片、網站、內部分機等個人資料時，均
    會將一般電話號碼與傳真號碼(FAX) 並列，可知消費者對此
    二種商品有不同之認知，故「電話傳真機」與「電話機」並
    非相同概念之產品。
六、綜上所述，原告既無法提出申請廢止前3 年有使用系爭商標
    於「電話傳真機」商品之使用證據，而「電話傳真機」與「
    電話機」亦非屬相同概念之商品，而不可認其亦屬於參加人
    於96年2 月8 日提出廢止前3 年，原告有使用於該商品之事
    實，故「電話傳真機」之部分仍該當商標法第57條第1 項第
    2 款規定廢止註冊之事由。被告所為系爭商標註冊廢止申請
    成立之處分，於法並無不合，訴願決定予以維持，亦無違誤
    ，原告徒執前詞，聲請撤銷訴願決定及原處分關於廢止「第
    00790591號『鼎創達股份有限公司標章』商標指定使用於『
    電話傳真機』商品註冊」部分之處分，為無理由，應予駁回
    。
七、兩造其餘攻擊防禦方法均與本件判決結果不生影響，故不逐
    一論述，併此敘明。
據上論結，本件原告之訴為無理由，爰依智慧財產案件審理法第
1條、行政訴訟法第98條第1 項前段，判決如主文。
中    華    民    國    98    年    12    月    24    日
                      智慧財產法院第二庭
                            審判長法  官  陳國成
                                  法  官  陳忠行
                                  法  官  曾啟謀
以上為正本係照原本作成。
如不服本判決，應於送達後20日內，向本院提出上訴狀並表明上
訴理由，如於本判決宣示後送達前提起上訴者，應於判決送達後
20日內補提上訴理由書（須按他造人數附繕本）。
中    華    民    國    98    年    12    月    24    日
                                  書記官  張祐豪

司法院資訊處製作；財團法人民間司法改革基金會備份。
